ACORDAO-COMPLETO-2381622

ACÓRDÃO 10621/2019 ATA 38/2019 - SEGUNDA CÂMARA

VISTOS, relatados e discutidos estes autos de Embargos de Declaração em Tomada de Contas Especial (TCE) opostos pelo Sr. Itamar Cardoso do Nascimento contra os termos do Acórdão 3571/2019-TCU-Segunda Câmara, 	            
ACORDAM os Ministros do Tribunal de Contas da União, reunidos em Sessão da Segunda Câmara, diante das razões expostas pelo Relator, em:
9.1. conhecer dos presentes embargos de declaração, com fundamento nos arts. 32, inciso II, e 34 da Lei 8.443/1992 e no art. 287 do RI/TCU, para, no mérito, rejeitá-los, mantendo-se os exatos os termos do Acórdão 3571/2019-TCU-Segunda Câmara;
9.2. dar ciência deste acórdão, assim como do relatório e do voto que o fundamentam, ao embargante.

Embargos de declaração interposto por Itamar Cardoso do Nascimento, contra contra o Acórdão 3571/2019 -2ª Câmara (peça 61), por meio do qual esta Corte julgou irregulares as contas do embargante, com imputação de débito, e aplicou-lhe multa.

Segunda Câmara

Município de Goianésia do Pará (PA)

3. Responsável: Itamar Cardoso do Nascimento, CPF XXX.517.206-XX

13.1. Ministros presentes: Ana Arraes (Presidente), Augusto Nardes e Raimundo Carreiro (Relator).
13.2. Ministro-Substituto convocado: André Luís de Carvalho.

ACORDAO-COMPLETO-2454169

Acórdão 4033/2021 - Segunda Câmara

RAIMUNDO CARREIRO

Adoto como Relatório, nos termos do art. 1º, § 3º, inciso I, da Lei 8.443/92 a instrução de peça eletrônica 67, lavrada no âmbito da Secretaria de Controle Externo de Tomada de Contas Especial (SecexTCE) , a qual foi  endossada pelo Diretor da Subunidade e pelo Titular da Unidade Técnica (peças 68 e 69) :
"INTRODUÇÃO
Trata-se de embargos de declaração opostos pelo Sr. Itamar Cardoso do Nascimento (peça 67) contra o Acórdão 3571/2019-TCU-Segunda Câmara (peça 61) , por meio do qual esta Corte julgou irregulares as contas do embargante, com imputação de débito, e aplicou-lhe multa no valor de R$ 20.000,00.
2.	A Tomada de Contas Especial a que se refere o recurso em análise foi instaurada pela Fundação Nacional de Saúde (Funasa) /Ministério da Saúde, por intermédio da sua Superintendência Estadual do Pará (Funasa/SUEST-PA) , em desfavor do Sr. Itamar Cardoso do Nascimento, ex-prefeito do Município de Goianésia do Pará (PA) (Compromitente) , gestões 2005-2008 e 2009-2012, em razão da não aprovação da prestação de contas do TC/PAC 238/08, com impugnação total das despesas incorridas. 
3. 	O Termo de Compromisso/Programa de Aceleração do Crescimento (TC/PAC) 238/08, tinha como objeto a implantação do Sistema de Esgotamento Sanitário (SES) do Município de Goianésia do Pará (PA) . A avença vigorou de 31/12/2008 a 17/6/2014, com prorrogações sucessivas por meio de termos aditivos, com prazo para a prestação de contas final previsto para 16/8/2014. 
4. 	Os recursos previstos para execução do objeto TC/PAC/238 foram orçados em R$ 4.642.569,36, dos quais R$ 142.569,36 correspondiam à contrapartida do Compromitente e R$ 4.500.000,00 à conta da Funasa (Compromissária) . Entretanto, a Compromissária liberou apenas a primeira parcela dos recursos pactuados no valor de R$ 1.350.000,00, em dois repasses distintos, a saber: a) R$ 900.000,00 em 23/12/2009; e b) R$ 450.000,00 em 26/10/2010. Foram devolvidos à União, em 28/11/2014, R$ 778,05. 
5. 	Em auditorias realizadas pela Funasa a partir de 2011, levando-se em conta os 30% dos recursos federais liberados até outubro/2010, restou comprovado que o ex-prefeito conseguiu executar 4,15% da obra, incluindo nesse percentual 20% de BDI. Nada obstante, esse baixo percentual de execução não trouxe qualquer benefício para a comunidade de Goianésia do Pará (PA) , em vista das falhas na execução das obras e posterior deterioração daquilo que havia sido construído, o que levou à condenação do responsável, com imputação de débito e aplicação de multa, conforme Acórdão constante à peça 61.
6.	Após despacho do Exmo. Ministro Relator (peça 66) , os presentes Embargos vieram para apreciação desta Unidade Técnica.
EXAME DE ADMISSIBILIDADE
7.	Inicialmente, deve-se registrar que os embargos de declaração preenchem os requisitos gerais de admissibilidade, alusivos a todas as espécies recursais, conforme abaixo:
	a) cabimento - a decisão é recorrível; 
	b) singularidade - o recorrente está opondo os embargos de declaração contra o Acórdão 3571/2019-TCU-Segunda Câmara pela primeira vez; 
	c) tempestividade - os embargos foram opostos dentro do prazo previsto no art. 34, § 1º, da Lei 8.443/1992, visto que não houve comunicação do Acórdão e os embargos foram protocolizados no dia 07/06/2018, conforme visualização do campo "atributos do recurso" constante na consulta processual.
	d) legitimidade - o recorrente é parte legítima para opor embargos de declaração, consoante o estabelecido no art. 34, § 1º, da Lei 8.443/1992;
	e) interesse de agir - houve sucumbência da parte e não houve perda de objeto;
	f) adequação - a peça recursal foi apresentada em conformidade com o disposto no art. 32, inciso II, da Lei 8.443/1992 c/c o art. 277, inciso III, do RI/TCU.
8.	Em relação aos requisitos específicos, os embargos de declaração devem ser utilizados quando houver obscuridade, omissão ou contradição em acórdão do Tribunal, conforme o art. 287, caput, do RI/TCU, devendo o recorrente, além de alegar, apontar a obscuridade, omissão ou contradição que pretende impugnar no corpo da decisão.
9.	No caso em exame, o embargante aduz que o Acórdão 3571/2019-TCU-Segunda Câmara possui omissão, conforme exposto nos itens 11 a 15 da presente instrução. 
10.	Considerando que o embargante apontou omissão no acórdão atacado, nos termos do art. 287, § 1º, do RI/TCU,  e considerando, ainda, que a jurisprudência desta Corte de Contas é no sentido de que o juízo de admissibilidade de embargos de declaração exclui o exame, ainda que superficial, da existência de obscuridade, omissão ou contradição na deliberação recorrida, porquanto tal verificação deve ser feita quando da análise de mérito, os requisitos específicos de admissibilidade previstos para a espécie foram preenchidos.
EXAME TÉCNICO
11.	ARGUMENTOS: O embargante alega que, após a defesa apresentada, foi realizada diligência e juntados novos documentos aos autos, e que, em virtude deste fato, requereu a retirada do feito da pauta de julgamento e a nulidade do processo, em razão de ausência de comunicação dos atos realizados posteriormente à defesa. Aduz que o Acórdão proferido indeferiu o pedido realizado, porém, que a omissão constatada é no sentido de não constar de forma clara sobre a qual ato a decisão colegiada está se referindo, se da apresentação da defesa, que na ocasião foram apresentados inúmeros documentos que ocasionaram na necessidade do feito ser saneado novamente, ou diz respeito ao pedido de nulidade, sendo que neste caso o embargante fez uma afirmação no sentido de que não foi comunicado de atos realizados e documentos juntados, após a apresentação da defesa.
12.	Informa ainda o embargante que há omissão no acórdão no sentido de que não há fundamentação informando quais os motivos de fato e de direito que impedem ou que fazem com que não haja necessidade do Embargante ser comunicado das diligencias realizadas, seu resultado, documentos produzidos e juntados, após a sua defesa, pelo fato de o feito estar na fase externa que obrigatoriamente deve ser respeitado o contraditório e a ampla defesa. Afirma que este tribunal deve se manifestar sobre o ponto omisso aqui suscitado e que seus fundamentos devem fazer parte integrante do acórdão e, se for caso, devem modificar a decisão no sentido de acolher a nulidade por ausência de comunicação.
13.	Aduz ainda possível omissão na análise das alegações de defesa realizada pela unidade técnica, especificamente nos itens 12 e 13 (peça 63, p. 4) , os quais foram acolhidos no Relatório do Acórdão proferido (integrante da decisão) , uma vez que há afirmação de que alegações não foram consideradas na formação do juízo do controle quanto à ocorrência do dano ao erário, sendo, segundo o embargante, necessários esclarecimentos sobre tal fato.
14.	Conclui informando que, caso este tribunal entenda que não é o caso de omissão, mas de contradição ou obscuridade, seja apreciado nesse sentido em razão de serem também os casos abrangidos para o recurso de Embargos de Declaração.
15.	Requer o recebimento e acolhimento dos presentes embargos, com efeitos modificativos da decisão embargada, para sanar as omissões discorridas, com a consequente declaração da nulidade invocada, em virtude da ausência de comunicação, deixando de haver condenação em débito do embargante.
16.	ANÁLISE: Inicialmente, é necessário destacar a distinção entre o mérito do caso concreto em exame e o mérito dos embargos de declaração. Os embargos de declaração se prestam apenas a reformar decisão onde se constate a existência de omissão, obscuridade ou contradição. Dessa forma, o escopo dos embargos é apenas o de aclarar ou integrar a decisão para sanar alguma obscuridade, omissão ou contradição, sem entrar no mérito da questão (do caso concreto) , uma vez que os embargos de declaração não se prestam à rediscussão da matéria de fundo que já foi decidida. 
17.	O cerne dos argumentos interpostos diz respeito à ausência de comunicação de atos realizados posteriormente à apresentação da defesa pelo embargante, em especial diligência (peça 53) , tema este que possui mansa jurisprudência nesta Corte de Contas, conforme se verifica no item 9.7.2 do Acórdão 1601/2014-TCU-Plenário, Rel. Min. Benjamin Zymler:
 	9.7.2. caso seja necessária a realização de nova diligência após o chamamento das partes, deve a unidade técnica avaliar a repercussão dos novos documentos na situação processual individual de cada responsável ou interessado, promovendo novamente o contraditório se a documentação puder fundamentar proposta de mérito desfavorável à parte.
18.	Não há, no presente caso, que se falar em prejuízo ao direito de defesa, pois não houve modificação na situação do responsável que merecesse nova citação. Só há nulidade se houver prejuízo (princípio pas de nullité sans grief) , nos termos do art. 171 do Regimento Interno do TCU. 
19.	Ademais, a análise da possível repercussão dos novos documentos ocorreu na instrução constante à peça 56 (itens 11 a 17) , sendo tal instrução inclusive parte do relatório do Acórdão proferido (integrante da decisão) .
20.	Sobre a alegação de que o Acórdão indeferiu pedido realizado da parte, porém sem constar de forma clara sobre qual ato a decisão colegiada estaria se referindo (se da apresentação da defesa ou do pedido de nulidade em virtude da não comunicação, mencionada nos itens 17 a 19 acima) , deve-se dizer que há clareza ímpar no Voto proferido pelo Exmo. Ministro Relator, uma vez que no item 10 afirma adotar as análises e conclusões da Unidade Técnica (que analisaram minuciosamente as alegações de defesa) e no item 13 e 14 refere-se à petição constante à peça 60 (pedido posterior de nulidade) , concluindo no item 21 que indefere todos os pedidos do advogado da parte, conforme se verifica a seguir:
	10. Nesse sentir, adoto as análises e conclusões da unidade técnica, chanceladas pelo MPTCU, como minhas razões de decidir no sentido de julgar as contas do responsável irregulares, com condenação em débito e aplicação de multa, dentre outras providências.
 (...) 
13. Por derradeiro, registro que recebi petição do advogado do responsável, Sr. Hernandes Espinosa Margalho, em que alega, em síntese, que seu cliente teve sua defesa cerceada, porquanto foram realizadas as diligências à Funasa após a entrega das alegações do Sr. Itamar Cardoso do Nascimento, sem que o causídico fosse notificado. Juntei a mencionada petição a estes autos (peça 60) . 
14. Nesse entendimento, o advogado solicita: 
a) a retirada presente feito da pauta de julgamento do dia 28/05/2019; 
b) a anulação do processo a partir das fls. 2305, em razão de ausência de comunicação dos atos e documentos juntados; 
c) a renovação das diligencias autorizadas (fl.2304/2305) com a notificação do requerente para a indicação de assistente técnico, conforme requerido em defesa; e 
d) realizadas todas as diligências e juntados documentos, que o requerente seja notificado para apresentar manifestação, como forma de exercer o seu regular direito de defesa.
 (...) 
21. Feitas essas breves considerações, indefiro todos os pedidos do advogado Hernandes Espinosa Margalho. (grifos nossos) 
21.	Por fim, quanto à alegação de que houve omissão na análise das alegações de defesa realizada pela unidade técnica, especificamente nos itens 12 e 13 (peça 63, p. 4) , que foram acolhidos no Relatório do Acórdão proferido (integrante da decisão) , uma vez que há afirmação de que alegações não foram consideradas na formação do juízo do controle, importa trazer à luz que o defendente/embargante, quando de sua defesa, trouxe aos autos diversos pontos que não foram objeto da citação realizada por esta Corte de Contas. Assim, apenas consignou a Unidade Técnica que foram recebidas e verificadas as alegações para entendimento global do caso, mas que certas alegações, por não se referirem ao que estava sendo imputado, não seria utilizada/considerada para fins da verificação do dano ao erário, vejamos:
	12. O defendente apresentou diversas alegações de defesa a respeito de indícios de irregularidades na execução físico-financeira constatadas na fase interna da TCE, as quais ou foram elididas na fase externa ou não foram avaliadas pelo controle externo como motivadoras do dano ao erário, quais sejam: opção de realizar a obra por execução direta (item 5, p. 53-p. 3-6) ; suposta alteração do plano de trabalho, sem autorização do concedente (peça 53, item 6, p. 6-7) ; dos matéria comprados, notas fiscais emitidas, contratação de pessoal e processo licitatório (peça 53, itens 8-10, p. 11-17; item 12 p. 18-28) . 
12.1. Essas alegações de defesa não se referem as irregularidades/condutas ilícitas imputadas ao ex-prefeito responsável pelo controle externo. Ainda assim, foram acolhidas para entendimento do caso em geral, mas não foram consideradas para a formação juízo do controle de contas neste Tribunal quanto à ocorrência do dano ao erário ora em análise. 
13. Especificamente, o defendente foi citado para apresentar alegações de defesa de como uma obra com prazo de execução de um ano (peça 1, p. 126) , com termo assinado em 31/12/2008, vigência sucessivamente prorrogada no mandato do ex-prefeito responsável alcançando o final de seu segundo mandato de prefeito municipal de Goianésia do Pará (PA) , com 30% de recursos federais liberados nos anos de 2009 e 2010, alcançou somente 4,15% de execução física e 0% da etapa útil, sem serventia para a comunidade, com a obra paralisada em novembro/2011 (conforme último boletim de medição apresentado pelo defendente, à peça 43, p. 1-2) . (grifos nossos) 
22.	Conclui-se, pois, que não há obscuridade, omissão ou contradição quanto aos temas trazidos pelo embargante, tratados de forma adequada e clara, tanto nas manifestações da Unidade Técnica quanto na decisão embargada, devendo os embargos de declaração serem rejeitados.
CONCLUSÃO
23.	Da análise dos autos, conclui-se que os embargos de declaração devem ser conhecidos, por atenderem aos requisitos de admissibilidade e, no mérito, rejeitados, por não estar configurada a existência de nenhuma omissão, obscuridade ou contradição na decisão embargada.
PROPOSTA DE ENCAMINHAMENTO
24.	Ante todo o exposto, submetem-se os autos à consideração superior, propondo:
	24.1. conhecer dos embargos de declaração opostos pelo Sr. Itamar Cardoso do Nascimento (CPF XXX.517.206-XX) contra o Acórdão 3571/2019-TCU-Segunda Câmara, com fundamento nos arts. 32, inciso II, e 34 da Lei 8.443/1992 e no art. 287 do RI/TCU;
	24.2. no mérito, rejeitar os embargos de declaração opostos, mantendo, em seus exatos termos, os itens do Acórdão 3571/2019-TCU-Segunda Câmara;
	24.3. dar ciência do acórdão que vier a ser proferido, assim como do relatório e do voto que o fundamentarem, ao embargante."
                            É o Relatório.

Hernandes Espinosa Margalho, OAB/PA 7.550 (peças 6 e 22)

Procuradora-Geral Cristina Machado da Costa e Silva

TOMADA DE CONTAS ESPECIAL. CITAÇÃO. REJEIÇÃO DAS ALEGAÇÕES DE DEFESA. CONTAS IRREGULARES. DÉBITO MULTA. AUTORIZACÃO PARA PARCELAMENTO DO DÉBITO. CIÊNCIA. ENCAMINHAMENTO. EMBARGOS DE DECLARAÇÃO. CONHECIMENTO. AUSÊNCIA DE OMISSÃO, OBSCURIDADE OU CONTRADIÇÃO. REJEIÇÃO. CIÊNCIA AOS INTERESSADOS.

TOMADA DE CONTAS ESPECIAL (TCE)

Inicialmente, registro que atuo nos presentes autos por força do art. 152 do Regimento Interno do TCU (RI/TCU) .
2.	Os presentes embargos de declaração merecem ser conhecidos por preencherem os requisitos de admissibilidade aplicáveis à espécie.
3.	Examino, nesta oportunidade, embargos de declaração opostos pelo Sr. Itamar Cardoso do Nascimento contra o Acórdão 3571/2019 proferido em sede de Tomada de Contas Especial (TCE) , por meio do qual a Segunda Câmara deste Tribunal julgou irregulares as contas do embargante, com imputação de débito e aplicação de multa.
4.	A TCE em questão foi instaurada pela Fundação Nacional de Saúde (Funasa) /Ministério da Saúde, por intermédio da sua Superintendência Estadual do Pará (Funasa/SUEST-PA) , em desfavor do Sr. Itamar Cardoso do Nascimento, ex-prefeito do Município de Goianésia do Pará/PA (Compromitente) , gestões 2005-2008 e 2009-2012, em razão da não aprovação da prestação de contas do TC/PAC 238/08, com impugnação total das despesas incorridas.
5.       	O Termo de Compromisso/Programa de Aceleração do Crescimento (TC/PAC) 238/08, tinha como objeto a implantação do Sistema de Esgotamento Sanitário (SES) do Município de Goianésia do Pará (PA) . A avença vigorou de 31/12/2008 a 17/6/2014, com prorrogações sucessivas por meio de termos aditivos, com prazo para a prestação de contas final previsto para 16/8/2014.
6.	       Os recursos previstos para execução do objeto TC/PAC/238 foram orçados em R$ 4.642.569,36, dos quais R$ 142.569,36 correspondiam à contrapartida do Compromitente e R$ 4.500.000,00 à conta da Funasa (Compromissária) . Entretanto, a Compromissária liberou apenas a primeira parcela dos recursos pactuados no valor de R$ 1.350.000,00, em dois repasses distintos, a saber: a) R$ 900.000,00 em 23/12/2009; b) R$ 450.000,00 em 26/10/2010. Foram devolvidos à União, em 28/11/2014, R$ 778,05.
7.       	Em auditorias realizadas pela Funasa a partir de 2011, levando-se em conta os 30% dos recursos federais liberados até outubro/2010, restou comprovado que o ex-prefeito conseguiu executar 4,15% da obra, incluindo nesse percentual 20% de BDI. Nada obstante, esse baixo percentual de execução não trouxe qualquer benefício para a comunidade de Goianésia do Pará (PA) , em vista das falhas na execução das obras e posterior deterioração daquilo que havia sido construído. 
8.	Assim, tais fatos impossibilitaram a retomada das obras pelos administradores públicos que o sucederam, culminando na impugnação total das despesas incorridas e consequente desaprovação da prestação de contas pelo órgão concedente.
9.	No âmbito deste Tribunal, após regular citação, o Sr. Itamar Cardoso do Nascimento, ex-prefeito do município de Goianésia do Pará/PA, não logrou êxito em elidir as irregularidades identificadas nos autos.
10.     	Irresignado com a decisão da Segunda Câmara deste Tribunal, sumarizada no item 3 deste Voto, o Sr. Itamar Cardoso do Nascimento, por meio de seu advogado, opôs estes embargos declaratórios, revisitando questões esclarecidas no acórdão embargado, fundamento pelo relatório e voto, que, a seu ver, configurariam omissões deste Tribunal.
11.   	 O questionamento central consiste na ausência de comunicação ao advogado de atos praticados após a apresentação da defesa, constituindo, segundo o embargante, omissão deste TCU. Assevera, nessa linha, não haver fundamentação para o impedimento ou desnecessidade de comunicação ao embargante das diligências realizadas, do seu resultado e dos documentos juntados, após a apresentação de sua defesa, em desobediência ao princípio do contraditório e da ampla defesa. 
12.    	Em segundo plano, aduz a falta de definição clara da Segunda Câmara quanto à rejeição das alegações de defesa ou à rejeição dos pedidos do advogado Hernandes Espinosa Margalho.
13.	Afirma, ainda, o embargante a omissão na análise pela unidade técnica especificamente quantos aos itens 12 e 13 de peça 64, em vista de estar consignado no relatório integrante do acórdão vergastado que essa parte das alegações não foi considerada no juízo referente à ocorrência de dano ao erário. Requer, nesse entendimento, esclarecimento sobre esse fato.
14. 	Pondera o embargante, para concluir, que caso este Tribunal entenda não se tratar de omissão, sejam apreciados os questionamentos como obscuridade ou contradição, hipóteses previstas nos embargos de declaração.
15.	Por fim, pede o acolhimento destes embargos, com efeitos infringentes, para declarar a nulidade do processo a partir dos atos praticados após a apresentação da defesa, como a autorização de diligências e juntada de documentos, em virtude da ausência de comunicação ao causídico, anulando-se, consequentemente, a condenação em débito do embargante.
16.	No tocante à ausência de notificação ao causídico, reproduzo trecho do meu voto balizador do acórdão ora embargado que responde ao questionamento do item 11 deste voto:
"15.	No processo de controle externo do TCU, a nulidade de um ato processual pode ser arguida por meio de recurso (art. 277 e seguintes do Regimento Interno do TCU (RITCU) ) ou mediante petição, nos termos do art. 174 do mesmo Regimento, até o trânsito em julgado da decisão de mérito.
16.	Sublinho que cabe ao responsável produzir provas que corroborem as alegações lançadas em sua defesa, o que não ocorreu. Vale lembrar que a jurisprudência deste Tribunal reconhece, de forma expressa, que não cabe à Corte de Contas a realização de perícia, diligência ou outra medida saneadora, a pedido da parte, visando à obtenção de provas para a defesa do responsável. Nesse sentido, entre muitos outros, mostram-se os Acórdãos:
a) 473/2015 - relator Ministro Walton Alencar Rodrigues, 2648/2015 - relator Ministro-Substituto André Luís de Carvalho e 1522/2016 - relator Ministro Benjamin Zymler, todos do Plenário;
b) 6124/2016 - relator Ministro Bruno Dantas, 352/2017 - relator Ministro Benjamin Zymler e 2805/2017 - relator Ministro Vital do Rêgo, todos da 1ª Câmara; e
c) 5516/2010 - relator Ministro Raimundo Carreiro, 3632/2016 - relator Ministro Raimundo Carreiro, 5920/2016 - relator Ministro Vital do Rêgo, 6214/2016 - relatora Ministra Ana Arraes e 2811/2019 - relator Ministro-Substituto Marcos Bemquerer Costa, todos da 2ª Câmara.
17.	No caso vertente, esta Corte Contas tentou em homenagem ao princípio da verdade material, por meio de diligências reproduzidas no item 9 da instrução transcrita no relatório precedente, confirmar o que Sr. Itamar Cardoso do Nascimento alegara.
18.	Ressalto, nesse sentido, que esse tipo de diligência é medida saneadora, adotada por decisão preliminar do relator em tomada de contas especial, antes do pronunciamento acerca do mérito das contas, nos termos do art. 10 da Lei 8.443/92.
19.	Assim, não há que se falar lesão a direito de defesa, pois não houve modificação na situação do responsável que merecesse nova citação. Destaco, nesse entendimento, que só há nulidade se houver prejuízo (princípio pas de nullité sans grief) , nos termos do art. 171 do Regimento Interno do TCU, o que não houve in casu.	
20.	Na ausência de nulidades nestes autos, deve o advogado da parte acompanhar o processo após a entrega das alegações de defesa, bem assim valer-se do direito assegurado à sustentação oral prevista no art. 168 do Regimento Interno do TCU, caso entenda necessário."
17.	Destaco, por relevante, que o requerimento de nulidade dos atos processuais praticados após a apresentação das alegações de defesa pelo responsável não se sustenta ante à robusta fundamentação, estampada na transcrição retro,  para o indeferimento desse pedido.
18.	A falta de clareza alegada pelo embargante da Segunda Câmara entre a rejeição das alegações de defesa e a dos pedidos do advogado que pugnou pela nulidade de parte dos atos processuais não pode prosperar.
19.	Ressalto, por oportuno, que o relatório e o voto integram o acórdão. No voto condutor do Acórdão 3571/2019-TCU-Segunda Câmara, acolhi integralmente as análises e conclusões da SecexTCE para rejeitar as alegações de defesa do responsável e consequente irregularidade de suas contas. No final do mesmo voto, indeferi todos os pedidos do advogado Hernandes Espinosa Margalho. 
20.	Nesse cenário, parece de clareza solar a demarcação entre a rejeição das alegações de defesa do responsável e o indeferimento dos pedidos do representante legal do embargante.
21.	       Em relação à última questão posta pelo advogado nestes embargos declaratórios, esclareço que, ao acolher todas as análises e conclusões da SecexTCE, concordei, da mesma forma, com o entendimento daquela unidade técnica de que algumas alegações trazidas aos autos pelo responsável não foram objeto de citação.  Após análise, foram descartadas por não se mostrarem relevantes ao deslinde da matéria tratada neste processo.
22.	        Pelas razões acima expendidas, não vislumbro qualquer omissão, obscuridade ou contradição no acórdão combatido e, consequentemente, rejeito os presentes embargos de declaração..
  Em face do exposto, Voto por que seja adotado o Acórdão que ora submeto ao escrutínio do Colegiado.
TCU, Sala das Sessões Ministro Luciano Brandão Alves de Souza, em 22 de outubro de 2019.
RAIMUNDO CARREIRO 
Relator